ACORDAO-COMPLETO-2450347

ACÓRDÃO 63/2021 ATA 1/2021 - PRIMEIRA CÂMARA

VISTOS, relatados e discutidos estes autos de representação reportando indícios de irregularidade no pregão eletrônico 14/2020 promovido pela Superintendência da Polícia Federal no Estado do Pará.
ACORDAM os ministros do Tribunal de Contas da União, reunidos em sessão da 1ª Câmara, ante as razões expostas pelo relator, em:
9.1. conhecer da representação, com fundamento no art. 235 c/c 237, parágrafo único, e no art. 237, IV, todos do RI/TCU, para, no mérito, considerá-la improcedente;
9.2. comunicar esta deliberação à Superintendência da Polícia Federal no Estado do Pará e ao representante;
9.3. encerrar o presente processo e arquivar os autos.

Representação reportando indícios de irregularidade em pregão eletrônico, cujo objeto foi a contratação de empresa especializada em fornecimento de combustíveis, com administração e gerenciamento de sistema informatizado via internet (gestão de frota) e tecnologia de cartão eletrônico (chip ou magnético), por meio de redes de estabelecimentos credenciados, em todo o território nacional, para o abastecimento de combustíveis, a fim de atender a frota de veículos oficiais.

Primeira Câmara

Superintendência da Polícia Federal no Estado do Pará (SR/PF/PA).

3. Interessados/Responsáveis: não há.

13.1. Ministros presentes: Walton Alencar Rodrigues (Presidente), Benjamin Zymler, Vital do Rêgo e Jorge Oliveira.
13.2. Ministro-Substituto presente: Weder de Oliveira (Relator).

WEDER DE OLIVEIRA

Examino representação formulada pela empresa Link Card Administradora de Benefícios Eireli reportando indícios de irregularidade no pregão eletrônico 14/2020 promovido pela Superintendência da Polícia Federal no Estado do Pará (SR/PF/PA) .
O certame, de valor estimado de R$ 950.456,94, tem por objeto a contratação de empresa especializada em fornecimento de combustíveis, com administração e gerenciamento de sistema informatizado via internet (gestão de frota) e tecnologia de cartão eletrônico (chip ou magnético) , por meio de redes de estabelecimentos credenciados, em todo o território nacional, para o abastecimento de combustíveis, a fim de atender a frota de veículos oficiais da SR/PF/PA e de suas delegacias descentralizadas, bem como os veículos com autorização judicial de uso pela Polícia Federal.
O representante alega, em resumo, que (peça 1) : 
"a) a exigência de que a licitante apresente rede credenciada em todo o território nacional seria excessiva (p. 5-7) ;
b) a regra que determina que os valores a serem pagos à contratada terão como base o preço médio do litro constante da tabela da Agência Nacional de Petróleo (ANP) não condiz com a realidade do mercado, uma vez que a tabela é um mero instrumento informativo e não vincula os estabelecimentos (p. 7-9) ; 
c) caso o órgão contratante desejasse constituir métrica balizadora oficial para o contrato, deveria ter fixado como limite o valor da bomba e não o valor médio da ANP, a exemplo do que vem fazendo diversos órgãos e entidades da Administração Pública (p. 9) ; e
d) a instituição do Índice de Medição de Resultados (IMR) não é uma medida justa, uma vez que a contratada poderá ser penalizada apesar de somente fazer a intermediação entre a Administração Pública e a rede credenciada (p. 11-12) ." 
A Secretaria de Controle Externo de Aquisições Logísticas (Selog) , analisou a representação, e propôs conhecer da representação. Com relação aos indícios de irregularidade reportados, considerou regular a utilização das tabelas da ANP e do IMR. 
Com relação à rede credenciada, a Selog concluiu que as exigências inseridas no edital, relativas à experiência de pelo menos cinco anos em rede de postos credenciados, com atuação em todo o território nacional e à existência de postos em quase todos os municípios do Pará, seriam excessivas e em desacordo com a legislação atinente à matéria e à jurisprudência do TCU.
Propôs, então, dentre outros encaminhamentos, realizar a oitiva prévia da SR/PF/PA, com fundamento no art. 276, §2º, do RI/TCU, nos seguintes termos: 
"28.2. realizar a oitiva prévia da Superintendência Regional da Polícia Federal no Estado do Pará, com fulcro no art. 276, § 2º, do Regimento Interno deste Tribunal para que, no prazo de cinco dias úteis, se pronuncie, referente ao Pregão 14/2020, acerca da existência dos pressupostos da medida cautelar pleiteada e acerca dos indícios de irregularidade indicados nesta instrução, em especial quanto aos seguintes tópicos:
	a) exigência contida no item 5.1 do Termo de Referência de que a contratada demostre experiência comprovada de pelo menos 05 (cinco) anos na prestação de serviços de gerenciamento e controle de aquisição de combustíveis (gasolina comum, Álcool Combustível - etanol, Óleo diesel S-10) em rede de postos credenciados em todo território nacional, através da implantação e operação de sistema (software) informatizado e integrado, com utilização de cartão magnético ou micro processado, em possível afronta ao art. 30, § 5º, da Lei 8.666/1993 e à jurisprudência do TCU (Acórdão 14951/2018-TCU-Primeira Câmara, 2.003/2011-Plenário e 891/2018-Plenário) ;
	b) aparente ausência de estudos técnicos que amparem a fixação da quantidade mínima de postos credenciados, em afronta à jurisprudência do TCU (Acórdão 922/2019-TCU-Plenário, da relatoria do Ministro Substituto Augusto Sherman, e 2.367/2011-Plenário, da relatoria do ministro Marcos Bemquerer) ;"
É o relatório.

não há.

Não atuou.

REPRESENTAÇÃO. CONHECIMENTO. IMPROCEDÊNCIA. COMUNICAÇÃO. ARQUIVAMENTO.

REPRESENTAÇÃO (REPR)

Secretaria de Controle Externo de Aquisições Logísticas (Selog).

Examino representação formulada pela empresa Link Card Administradora de Benefícios Eireli reportando indícios de irregularidade no pregão eletrônico 14/2020 promovido pela Superintendência da Polícia Federal no Estado do Pará (SR/PF/PA) .
O certame, de valor estimado de R$ 950.456,94, tem por objeto a contratação de empresa especializada em fornecimento de combustíveis, com administração e gerenciamento de sistema informatizado via internet (gestão de frota) e tecnologia de cartão eletrônico (chip ou magnético) , por meio de redes de estabelecimentos credenciados, em todo o território nacional, para o abastecimento de combustíveis, a fim de atender a frota de veículos oficiais da SR/PF/PA e de suas delegacias descentralizadas, bem como os veículos com autorização judicial de uso pela Polícia Federal.
O representante alega, em resumo, que (peça 1) : 
"a) a exigência de que a licitante apresente rede credenciada em todo o território nacional seria excessiva (p. 5-7) ;
b) a regra que determina que os valores a serem pagos à contratada terão como base o preço médio do litro constante da tabela da Agência Nacional de Petróleo (ANP) não condiz com a realidade do mercado, uma vez que a tabela é um mero instrumento informativo e não vincula os estabelecimentos (p. 7-9) ; 
c) caso o órgão contratante desejasse constituir métrica balizadora oficial para o contrato, deveria ter fixado como limite o valor da bomba e não o valor médio da ANP, a exemplo do que vem fazendo diversos órgãos e entidades da Administração Pública (p. 9) ; e
d) a instituição do Índice de Medição de Resultados (IMR) não é uma medida justa, uma vez que a contratada poderá ser penalizada apesar de somente fazer a intermediação entre a Administração Pública e a rede credenciada (p. 11-12) ". 
Ao final, requer a concessão da medida cautelar para suspender o certame, a notificação do dirigente do órgão contratante e a retificação do edital com a supressão das exigências indevidas (peça 1, p. 14) .
A Secretaria de Controle Externo de Aquisições Logísticas (Selog) , analisou a representação, e propôs conhecer da representação. Com relação aos indícios de irregularidade reportados, considerou regular a utilização das tabelas da ANP e do IMR. 
Com relação aos indícios de irregularidade remanescentes, propôs, dentre outros encaminhamentos, realizar a oitiva prévia da SR/PF/PA, com fundamento no art. 276, § 2º, do RI/TCU, nos seguintes termos: 
"28.2.	realizar a oitiva prévia da Superintendência Regional da Polícia Federal no Estado do Pará, com fulcro no art. 276, § 2º, do Regimento Interno deste Tribunal para que, no prazo de cinco dias úteis, se pronuncie, referente ao Pregão 14/2020, acerca da existência dos pressupostos da medida cautelar pleiteada e acerca dos indícios de irregularidade indicados nesta instrução, em especial quanto aos seguintes tópicos:
	a) exigência contida no item 5.1 do Termo de Referência de que a contratada demostre experiência comprovada de pelo menos 05 (cinco) anos na prestação de serviços de gerenciamento e controle de aquisição de combustíveis (gasolina comum, Álcool Combustível - etanol, Óleo diesel S-10) em rede de postos credenciados em todo território nacional, através da implantação e operação de sistema (software) informatizado e integrado, com utilização de cartão magnético ou micro processado, em possível afronta ao art. 30, § 5º, da Lei 8.666/1993 e à jurisprudência do TCU (Acórdão 14951/2018-TCU-Primeira Câmara, 2.003/2011-Plenário e 891/2018-Plenário) ;
	b) aparente ausência de estudos técnicos que amparem a fixação da quantidade mínima de postos credenciados, em afronta à jurisprudência do TCU (Acórdão 922/2019-TCU-Plenário, da relatoria do Ministro Substituto Augusto Sherman, e 2.367/2011-Plenário, da relatoria do ministro Marcos Bemquerer) ;"
II
O processo já está pronto para julgamento de mérito.
Acompanho as conclusões da Selog acerca da regularidade da utilização do IMR e da utilização da tabela da ANP, não havendo reparos a fazer.
Com relação a utilização da tabela da ANP, acrescento que se trata de referencial amplamente utilizado em contratações similares e sua adequação já foi objeto de apreciação por esta Corte, no Acórdão 90/2013-TCU-Plenário, em cujo voto o relator, Ministro Valmir Campelo, registrou:
"5. Em relação ao primeiro ponto questionado, não vislumbro qualquer irregularidade no procedimento estabelecido pelo edital. Conforme se depreende, a metodologia adotada permite a escolha da proposta que apresentar o menor preço final depois de aplicados o desconto e a taxa de administração, tendo por base os valores dos combustíveis constantes da tabela de preços emitida pela ANP.
6. Significa que, ao contrário do que alega a representante, não se está atribuindo às licitantes a responsabilidade pela alta ou baixa dos preços dos combustíveis. Na verdade, o valor a ser utilizado como parâmetro para aplicação do desconto e da taxa de administração é uniforme, sendo extraído diretamente da tabela de preços emitida pela ANP. Desta forma, será declarada vencedora a licitante que oferecer o menor preço global quando aplicado o desconto e a taxa de administração sobre o valor base constante da tabela da ANP. Improcedente, portanto, esta primeira alegação."
Os questionamentos acerca da tabela da ANP e da utilização do IMR também foram adequadamente elucidados pelo órgão jurisdicionado na resposta à impugnação administrativa formulada pela própria representante, conforme excerto a seguir transcrito:
"QUANTO À PREVISÃO DE REALIZAÇÃO DE PAGAMENTOS TOMANDO COMO BASE O VALOR MÉDIO DO LITRO CONSTANTE DA TABELA DA AGÊNCIA NACIONAL DO PETRÓLEO (ANP) Em relação ao argumento em tela, é imperioso destacar que no âmbito da Advocacia-Geral da União e do Tribunal de Contas da União já está pacificado o entendimento sobre a legalidade e adequação jurídica do estabelecimento de critério de julgamento "maior desconto sobre os preços médios pesquisados pela ANP". Para corroborar com a afirmação feita anteriormente citamos os seguintes documentos: Parecer nº 158/2011/DECOR/CGU/AGU, Parecer nº 01238/2016/HTM/CGJLC/CONJUR-MP/CGU/AGU, Parecer nº 00012/2015/CONJUR-MMA/CGU/AGU, Parecer nº 00421/2019/CJU-PB/CGU/AGU - CSL, Nota nº 00027/2020/CJU-AL/CGU/AGU, Acórdão 1498/2020-TCU-Plenário) e Acórdão 45/2020-TCU-Plenário) . Cabe destacar ainda o que consta no Acórdão 45/2020-TCU-Plenário) , cujo trecho transcreve-se abaixo: (...) (ii) em relação a um possível desequilíbrio contratual em razão da adoção do valor para pagamento do combustível corresponder ao valor médio da tabela da Agência Nacional do Petróleo (ANP) , a posição da Administração, ao examinar o recurso administrativo da representante, não merece reparos, conforme transcrição abaixo: "O primeiro pedido da impugnante é que seja utilizado como parâmetro de pagamento os valores cobrados diretamente na bomba de combustível (excluir média da ANP) . Esta Administração optou por estabelecer como padrão de valores de combustíveis a média da ANP para tornar a licitação mais justa e competitiva. Com essa sistemática, são obtidos dois benefícios. O primeiro é que evita-se que sejam firmados contratos com valores abusivos, acima do valor de mercado. O segundo, e principal, é a manutenção do equilíbrio financeiro do contrato. O processo administrativo de reequilíbrio econômico-financeiro contratual é lento e não consegue acompanhar a oscilação do preço do combustível, que acontece diariamente. Caso a contratação fosse por preço fixo, em poucas semanas o valor contratado já estaria abaixo do valor de mercado, causando prejuízos à contratada. Com a possibilidade de contratação de combustível com o critério maior desconto sobre a média da ANP, o contrato torna-se mais benéfico para a contratada a longo prazo, tendo em vista que em cada abastecimento será cobrado o valor real de mercado, com base no valor médio da ANP. Quanto ao argumento de que a contratada não terá controle sobre os valores praticados pela rede credenciada, este não tem fundamento. Caberá à contratada, ao credenciar os postos de combustíveis, deixá-los cientes dos requisitos do contrato e da sistemática de faturamento"; (iii) ainda sobre a temática anterior, a Selog oportunamente acrescentou que "o pagamento do combustível pelo valor da bomba, como sugere a ora representante, pode ensejar a ocorrência de fraudes na execução do contrato, mormente pela dificuldade em fiscalizar os preços exatos no momento do abastecimento, ao passo que a média da ANP constitui um parâmetro confiável"; Como pode ser observado no trecho transcrito acima, o TCU se manifesta no sentido de que não é recomendado o pagamento do combustível pelo valor da bomba, pois tal medida pode acarretar na ocorrência de fraudes na execução do contrato, bem como haverá dificuldade na realização da fiscalização dos preços exatos no momento do abastecimento, constituindo a média da ANP um parâmetro confiável. Dessa forma, decide-se manter o item do Termo de Referência atacado inalterado, julgando improcedente a alegação da empresa impugnante em relação a este quesito. QUANTO A EXISTÊNCIA DE ÍNDICE DE MEDIÇÃO DE RESULTADOS (IMR) Conforme o Anexo I (Definições) , da Instrução Normativa SEGES/MP nº 5, de 26 de maio de 2017, IMR é mecanismo que define, em bases compreensíveis, tangíveis, objetivamente observáveis e comprováveis, os níveis esperados de qualidade da prestação do serviço e respectivas adequações de pagamento. O IMR está voltado para avaliar a qualidade na prestação dos serviços, apoiando a gestão do contrato, constituindo, segundo o TCU, numa forma recomendável de alcançar eficiência e eficácia, bem como se mostra aderente ao princípio da legalidade aplicado à Administração Pública. Dessa forma, a própria IN 05/2017, Anexo V (Diretrizes para Elaboração do Projeto Básico ou Termo de Referência) , prevê que o pagamento à contratada poderá sofrer adequação, conforme o atendimento das metas estabelecidas. O IMR a ser seguido na contratação pretendida diz respeito à verificação do atendimento das obrigações da contratada em relação ao seu escopo de atuação no contrato a ser firmado com a SR/PF/PA e não em relação aos abastecimentos realizados pela rede credenciada, pois o referido índice servirá como ferramenta para fiscalizar o contrato. Sendo assim, não merecem prosperar também os argumentos da empresa impugnante em relação a este quesito."
A exigência de que a licitante apresente rede credenciada em todo o território nacional pode, potencialmente, causar cerceamento à competitividade do certame. 
Entretanto, na prática, vejo que isso não ocorreu, pois, conforme consta da referida resposta à impugnação, a exigência foi suprimida do termo de referência:
"DA RESPOSTA ÀS ALEGAÇÕES DA IMPUGNANTE QUANTO À PREVISÃO DE QUE HAJA ESTABELECIMENTOS CREDENCIADOS EM TODO O TERRITÓRIO NACIONAL Em relação à previsão de que haja estabelecimentos credenciados em todo o território nacional, este pregoeiro consultou o Núcleo de Transportes (NUTRAN) , seção que elaborou o Termo de Referência, e esta concordou com os argumentos da empresa impugnante e decidiu retirar a referida previsão, com o intuito de obter o maior número possível de licitantes no certame."
Ainda assim, a representante optou por não participar do certame e representar a este Tribunal reportando irregularidades que já foram adequadamente esclarecidas pelo SR/PF/PA.
Além disso, verifico não ter se caracterizado a alegada restrição à competitividade, tampouco ter sido reportada qualquer outra irregularidade além daquelas que já foram esclarecidas pela própria polícia federal.
A licitação contempla um grupo único com quatro itens: gasolina, álcool etílico hidratado combustível, óleo diesel e controle de abastecimento de veículos. O licitante deverá oferecer proposta para cada um dos itens, observado o desconto mínimo de 0,5% para cada item. O critério de julgamento adotado será o menor preço global do grupo, obtido mediante a conjugação do maior percentual de desconto para cada item, tendo como parâmetro os preços da Agência Nacional do Petróleo (ANP) para o Estado do Pará.
Segundo a ata de realização do pregão, a sessão de lances ocorreu em 15/12/2020, tendo contado com a participação de três empresas: Prime Consultoria e Assessoria Empresarial Ltda, Trivale Administração Ltda. e Ticket Soluções Hdfgt S/A, tendo sido o grupo aceito para a Trivale, pelo melhor lance de  R$ 907.831,0312, que corresponde a um desconto de 4,01% em relação ao valor utilizado como critério: R$ 950.477,2200.
Assim, conheço da representação, uma vez preenchidos os requisitos de admissibilidade previstos no art. 235 c/c 237, parágrafo único, e no art. 237, IV, do RI/TCU e manifesto-me pela sua improcedência.
Ante o exposto, manifesto-me pela aprovação do acórdão que ora submeto à apreciação deste Colegiado.
TCU, Sala das Sessões Ministro Luciano Brandão Alves de Souza, em tagDataSessao.
Weder de Oliveira
Relator